臺灣臺北地方法院民事判決　九十一年度重訴字第一五○九號
　　原　　　告　華南商業銀行股份有限公司
　　法定代理人　甲○○
　　訴訟代理人　乙○○
　　被　　　告　戊○○
　　　　　　　　丁○○
　　　　　　　　己○○
　　　　　　　　丙○○
　　　　　　　　庚○○
　　複　代理人　辛○○
右當事人間請求清償借款事件本院判決如左：
    主    文
被告戊○○、丁○○及己○○應連帶給付原告新臺幣壹佰捌拾捌萬玖仟伍佰肆拾壹元
元及如附表第一項所示之利息、違約金。
被告戊○○、丁○○及丙○○應連帶給付原告新臺幣參佰伍拾萬元及如附表第二項所
示之利息、違約金。
被告戊○○、丁○○及庚○○應連帶給付原告新臺幣肆佰萬元及如附表第三項所示之
利息、違約金。
訴訟費用由被告戊○○、丁○○、己○○連帶負擔百分之二十，由被告戊○○、丁○○、丙○○連帶負擔百分之三十五，餘由被告戊○○、丁○○、庚○○連帶負擔。
本判決第一項於原告以新臺幣陸拾參萬元為被告戊○○、丁○○、己○○供擔保後得
假執行。被告戊○○、丁○○、己○○如於假執行程序實施前，以新臺幣壹佰捌拾捌
萬玖仟伍佰肆拾壹元預供擔保，得免假執行。
本判決第二項於原告以新臺幣壹佰貳拾萬元為被告戊○○、丁○○、丙○○供擔保後
得假執行。被告戊○○、丁○○、丙○○如於假執行程序實施前，以新臺幣參佰伍拾
萬元預供擔保，得免假執行。
本判決第三項於原告以新臺幣壹佰參拾肆萬元為被告戊○○、丁○○及庚○○供擔保
後得假執行。被告戊○○、丁○○及庚○○如於假執行程序實施前，以新臺幣肆佰萬
元預供擔保，得免假執行。
    事    實
壹、原告方面：
一、聲明：除假執行之擔保金額外，餘如主文第一項、第二項及第三項所示。
二、陳述：
（一）被告戊○○於民國八十一年八月四日邀同被告丁○○、己○○為連帶保證人，
      向原告借款一千萬元，約定自八十一年八月四日起至一百零一年八月四日止，
      按月分期清償本息並約定利息、違約金，且約定不依約付息或償付本金時，全
      部債務視為到期。詎被告戊○○僅清償至八十六年八月四日即未再依約繳納，
      依約債務視為全部到期，經原告聲請拍賣抵押物求償後，尚積欠本金一百八十
      八萬九千五百四十一元及如附表所示之利息、違約金。
（二）被告戊○○又於八十六年三月十七日邀同被告丁○○、丙○○為連帶保證人，
      向原告借款三百五十萬元，約定自八十六年三月十七日起至八十六年十二月二
      十七日止，本金到期一次清償並約定利息、違約金，且約定不依約清償本金時
      ，全部債務視為到期。詎被告戊○○僅繳息至八十六年十月十七日即未再依約
      繳納，其債務視為全部到期，計積欠本金三百五十萬元及如附表所示之利息、
      違約金。
（三）被告戊○○復於八十六年十月一日邀同被告丁○○、庚○○為連帶保證人，向
      原告借款四百萬元，約定自八十六年十月一日起至八十七年八月四日止，本金
      到期一次清償並約定利息、違約金，且約定不依約清償本金時，全部債務視為
      到期。詎被告戊○○僅繳息至八十六年十一月一日即未再依約繳納，其債務視
      為全部到期，計積欠本金四百萬元及如附表所示之利息、違約金。
（四）對被告抗辯之陳述：
　　　１、本件三百五十萬及四百萬元二筆借款為借新還舊，至辦理展期事宜因借款
　　　　　人因素較晚辦理，因此借據上之借款日期未能一致，至被告辯稱借據下方
　　　　　貸方科目等九欄於借據簽立時均屬空白云云，此純係銀行內部作業與借新
　　　　　還舊並無關連。
　　　２、本件借新還舊由撥款傳票即可知有金錢交付之行為，況被告已在借據上用
　　　　　印，三百五十萬及四百萬元二筆借款均已成立，被告應履行債務。
　　　３、再借款行為之成立並不以事前通知為必要，本件借據與授信約定書、印鑑
　　　　　卡上留存之印鑑一致，被告亦承認授信約定書及印鑑卡為其親簽無誤，顯
　　　　　見被告等人已知悉借新還舊之借款行為。
三、證據：提出借據、約定書、授信約定書、華南商業銀行新台幣基本放款利率明細
    　　　表、貸款本息攤還表、民事執行處通知、強制執行金額計算書分配表、傳
    　　　票、增補契約、印鑑卡、放款交易明細帳、放款往來明細帳、存款往來明
    　　　細表及放款起迄明細表各一份為證（以上皆為影本）。
貳、被告方面：
一、聲明：（一）原告之訴及假執行之聲請均駁回。
      　　（二）如受不利判決，請准供擔保免假執行。
二、陳述：
甲、被告五人共同部分：
（一）原告主張前後不一，有矛盾之處，本件並無借新還舊之情形：
　　　１、原告提出三百五十萬元及四百萬元借據係分別於八十六年三月十七日及八
　　　　　十六年十月一日簽立，原告及證人陳書達既稱這二筆借款是展期，三百五
　　　　　十萬元是在八十年十二月二十七日所借，四百萬元是在八十一年八月四日
　　　　　所借，借期均為一年等語，而三百五十萬元及四百萬元之借據日期與上開
　　　　　日期均不銜接，足見並非展期，而係二筆新借款。況三百五十萬元及四百
　　　　　萬元借據上之借期分別為九個月又十天、十個月又三天，此與原借款借期
　　　　　係一年一期者不同，益見此並非借新還舊。
　　　２、原告一則主張借款展期，一則主張「借新還舊」。前者，借款展期者即屬
　　　　　原本只有一筆借款而展延其清償期限而已；後者，借新還舊應係新借貸一
　　　　　筆借款以清償舊借貸之借款，即屬二筆借款而非僅有一筆借款而已。從而
　　　　　，原告既主張「借款展期」又主張「借新還舊」，此二主張應屬矛盾。
      ３、證人陳稱借款如果需要展期時，我們都是通知借款人等語，然借據上所載
          借款人戊○○並未被通知展期，依鈞院函查入出境資料所示，借據簽立時
          間八十六年三月十七日及八十六年十二月二十七日，被告戊○○均不在國
          內，益見借據上所載借款人戊○○並未被通知展期。
      ４、原告所提撥款傳票、轉帳傳票等係屬其內部資料，均不足證明本件三百五
          十萬元、四百萬元借據係借新還舊。再由轉帳傳票觀之，之前借款到期日
          與之後之借款日並未銜接，足證為二筆獨立之借款。
　　　５、借據固有借款人及連帶保證人之印文，然無從就此證明「借新還舊」，至
    　　　多僅能證明三百五十萬元及四百萬元之借貸關係而已。再由借據下方「貸
    　　　方科目」等九欄位內容於借據簽立時均屬空白此點，益證係獨立借貸關係
    　　　，而非借新還舊。
（二）原告提出之「撥款傳票」及「轉帳傳票」均屬其內部自行製作文件，本件三百
      五十萬元及四百萬元借款是否交付，不以原告內部自行製作之傳票為已足，仍
      應以原告有交付借款金錢為憑。再原告所提「存款往來明細表」上固載有「
      80.12.27存入0000000.-」「81.8.4存入0000000.-」然此僅能證明在上開二個
　　　時間原告有交付被告戊○○此二筆錢之事實而已，不能逕論已為交付本件三百
　　　五十萬元及四百萬元之借款。
（三）本件三百五十萬元及四百萬元借款，既屬獨立借貸關係，而消費借貸契約係要
      物契約須有金錢交付為其成立要件，原告既未有撥款交付金錢予借款人，借貸
      關係自不成立。從而，連帶保證人丙○○、庚○○、丁○○依法自不負連帶保
      證人之清償義務。
乙、被告丁○○部分：
    系爭三百五十萬元及四百萬元之借據我沒有簽名、蓋章，八十六年展期時我在國
    外，出國期間我的印章都是放在家裡。
三、證據：提出轉帳支出傳票影本一份為證。
參、本院依職權訊問證人陳書達。
    理    由
一、原告起訴主張被告戊○○分別於八十一年八月四日、八十六年三月十七日及八十
　　六年十月一日，邀同被告丁○○等為連帶保證人，向原告借款一千萬元、三百五
　　十萬元及四百萬元，並約定清償期限、按期繳納、利息、違約金等事項，且約定
　　不依約付息時，全部債務視為到期，詎被告戊○○竟未依約按期繳納，全部債務
　　視為到期，共計積欠如附表所示之本金、利息及違約金，及本件三百五十萬及四
　　百萬元二筆借款為借新還舊，因借款人因素，故借據上之借款日期未能一致，自
　　撥款傳票即知已有金錢交付之行為，況被告已在借據上用印，本件借據與授信約
　　定書、印鑑卡上留存之印鑑一致，本件三百五十萬及四百萬元二筆借款均已成立
　　等情。被告則以：原告主張前後不一，有矛盾之處，本件並無借新還舊之情形，
　　因本件三百五十萬元及四百萬元之借據日期與之前借款到期日並不銜接，且借期
　　分別為九個月又十天、十個月又三天，與原借款借期係一年一期者不同，益見此
　　並非借新還舊，而借據上所載借款人戊○○並未被通知展期，足證為二筆獨立之
　　借款，而本件三百五十萬元及四百萬元借款，既屬獨立借貸關係，而消費借貸契
　　約係要物契約須有金錢交付為其成立要件，原告既未有撥款交付金錢予借款人，
　　借貸關係自不成立。從而，連帶保證人丙○○、庚○○、丁○○依法自不負連帶
　　保證人之清償義務等語資為抗辯。
二、本件被告戊○○於八十一年八月四日邀同被告丁○○、己○○為連帶保證人，向
    原告借款一千萬元，約定自八十一年八月四日起至一百零一年八月四日止，按月
    分期清償本息並約定利息、違約金，債務到期後經原告聲請拍賣抵押物求償，尚
    積欠原告本金一百八十八萬九千五百四十一元及如附表所示之利息、違約金，及
    被告戊○○等五人於系爭借據上所蓋之印文為真正，並與印鑑卡上之印文相符等
    情，為兩造所不爭，並有借據、約定書、授信約定書及印鑑卡等多件影本為證，
    堪信為真實。惟：
　　（一）按借款屆償還期後，當事人更約償還期限換立借券者，其債務之要素並不
　　　　　變更，自不得謂為消滅舊債務而發生新債務，此最高法院十九年上字第七
　　　　　八八號判例著有明文，此即實務上俗稱「借新還舊」之情形。查，本件原
　　　　　告主張本件三百五十萬元及四百萬元二筆借款，係「借新還舊」之情形，
　　　　　實際上乃之前借款之展期等語，業據原告提出借據、放款起迄明細、轉帳
　　　　　支出傳票、轉帳收入傳票及放款往來明細表等多件影本為證，由此觀之，
　　　　　本件被告戊○○於八十一年八月四日向原告借款四百萬元後，經過多次展
　　　　　期，最後一次展期即本件八十六年十月一日被告向原告所借之四百萬元；
　　　　　而被告戊○○於八十年十二月二十七日向原告借款三百五十萬元後，經過
　　　　　多次展期，最後一次展期即本件八十六年三月十七日。被告雖辯稱該二筆
　　　　　借款之借款日期無法與之前借款銜接、期間與一年一期不符，應為獨立之
　　　　　借款云云，然觀諸本件四百萬元及三百五十萬元二筆借款，歷次展期日與
　　　　　先前的到期日雖有未盡銜接之情形，惟由放款起迄明細及傳票可知，展期
　　　　　後所借貸之金額均與先前一致，且借貸期間雖有長短，但大致上與一年一
　　　　　期相符，且衡以本件八十六年三月十七日之三百五十萬元借據及八十六年
　　　　　十月一日之四百萬元借據中，借款人即被告戊○○之印章皆為真正，與印
　　　　　鑑卡上相符等情，本院綜合兩造陳述及所用證據，依據經驗法則與論理法
　　　　　則，認本件四百萬及三百五十萬元應屬「借新還舊」下，最後一次展期之
　　　　　借款，被告前開所辯，自不足採信。
　　（二）被告雖又辯稱借款人戊○○未被通知展期，借據簽訂之日期戊○○人在國
　　　　　外，展期與「借新還舊」相互矛盾及借據下方貸方科目空白，足見非借新
　　　　　還舊云云。惟查，本件借據上借款人戊○○之印文既為真正，並與印鑑卡
　　　　　上之留存印文相符，且證人陳書達於本院審理時亦證稱：「．．．但是大
　　　　　部分展期的時候都是被告戊○○本人或是戊○○的妹妹帶被告印章來我們
　　　　　分行用印。系爭新台幣參佰伍拾萬元及新台幣肆佰萬元借款如果需要展期
　　　　　時我們都是通知借款人，．．．」等語，復參酌被告戊○○自八十年起向
　　　　　原告借款後，其間歷經多次展期，且本件四百萬元及三百五十萬元借款，
　　　　　於八十六年十月一日、八十六年三月十七日最後一次展期後，借款人戊○○仍繼續繳息至八十六年十一月，已足認上開借款最後一次展期並不違反
　　　　　借款人與原告之意思，被告雖辯稱戊○○未獲通知及簽訂借據時人在國外
　　　　　云云，然並未提出證據證明有何印章被盜用之情，其辯自不足採。而本件
　　　　　三百五十萬元及四百萬元借款為「借新還舊」，在法律關係上雖與「展期
　　　　　」不同，然「借新還舊」其債務要素並無變更已如上述，事實上即與「展
　　　　　期」無何差別，被告執此用語辯駁，顯有誤會。至借據下方科目，僅為銀
　　　　　行內部作業便利所設，與借貸之成立與否既無關係，被告以此為辯，自不
　　　　　可採。
    （三）按稱消費借貸者，謂當事人一方移轉金錢或其他代替物之所有權於他方，
          而約定他方以種類、品質、數量相同之物返還之契約。當事人之一方對他
          方負金錢或其他代替物之給付義務而約定以之作為消費借貸之標的者，亦
          成立消費借貸，此民法第四百七十四條固定有明文，惟在「借新還舊」之
          情況，依前開判例所示，債之要素既未變更，自無須要求借用人先償還借
          款後再由貸與人重新交付等額金錢，否則即失「借新還舊」在經濟上之意
          義及功能。查本件四百萬元及三百五十萬元之借款既屬借新還舊已如前述
          ，而原告已於借貸之初即八十年十二月二十七日交付戊○○三百五十萬元
          及於八十一年八月四日交付四百萬元此一事實，被告既不爭執，且有存款
          往來明細表在卷可參，揆諸上開說明，則於每次展期即重新成立借新還舊
          契約時，原告即無庸重新踐行交付金錢予借款人之義務，被告以原告未踐
          行交付金錢、借貸契約不成立云云為辯，自不足採，本件借款契約有效成
          立，被告戊○○自應負償還責任。
    （四）又按連帶保證，係指保證人與主債務人就債務之履行，對於債權人各負全
          部給付之責任者而言，是連帶保證債務之債權人得同時或先後向保證人為
          全部給付之請求（最高法院四十五年台上字第一四二六號判例、七十七年
          台上字第一七七二號判決參照）。查，本件借據上所蓋連帶保證人之印文
          均為真正，且與留存之印鑑卡上印文相符已如前述，被告丁○○、己○○
          、丙○○及庚○○四人既於借據上用印表示為連帶保證人，揆諸上開判決
          及判例所示，被告丁○○、己○○、丙○○及庚○○四人自應就本件借款
          負擔連帶清償責任。被告丁○○雖辯稱伊在三百五十萬及四百萬借款最後
          一次展期時沒有用印云云，然未舉證有何遭盜用之情，衡以被告丁○○與
          借款人戊○○二人為夫妻，被告丁○○亦自承於八十年十二月二十七日及
          八十一年八月四日曾親自就上開二筆借款之借據加以簽名、蓋章等情，被
          告丁○○所辯應不足採，自應依連帶保證法律關係負連帶清償責任。
三、綜上所述，原告主張本件借款為借新還舊、被告等應負連帶清償責任等語，應可
    採信，被告所辯並不足採。從而原告依消費借貸及連帶保證法律關係，請求被告
    連帶給付如主文第一項、第二項及第三項所示之本金、利息及違約金，為有理由
    ，應予准許。
四、兩造均陳明願供擔保請求宣告假執行，或免為假執行，核均無不合，爰分別酌定
    相當擔保金額，予以准許。
五、兩造其餘攻擊防禦方法與證據，經本院審酌後，認均與判決前述經協商兩造確定
    爭點之終局判斷結果無影響（見本院卷第一百九十二頁），爰不予一一論述，附
    此敘明。
結論：本件原告之訴為有理由，依民事訴訟法第八十五條第一項、第三百九十條、第
      三百九十二條，判決如主文。
中　　　華　　　民　　　國　　九十一　　年　　　十一　　　月　　五　　　日
　　　　　　　　　　　　　　　　臺灣臺北地方法院民事第四庭
　　　　　　　　　　　　　　　　　　審判長法　　　官　林勤綱
　　　　　　　　　　　　　　　　　　　　　法　　　官　洪于智
                                          法　　　官  陳正昇
右為正本係照原本作成
如不服本判決應於送達後二十日內向本院提出上訴狀
中　　　華　　　民　　　國　　九十一　　年　　十一　　月　　　六　　　　日
　　　　　　　　　　　　　　　　　　　　　法院書記官　袁以明
